臺灣高等法院刑事判決　　　　　　　　 96年度上易字第454號
上　訴　人　台灣板橋地方法院檢察署檢察官
被　　　告　乙○○
選任辯護人　張英郎律師
上列上訴人因被告竊佔案件，不服臺灣板橋地方法院94年度易字
第1674號，中華民國96年1月16日第一審判決（起訴案號：臺灣
板橋地方法院檢察署94年度偵字第18967號），提起上訴，本院
判決如下：
    主  文
上訴駁回。
    理  由
一、公訴意旨略以：被告乙○○意圖為自己不法之利益，明知坐
    落臺北縣三重市○○段第1847之1、1847之2（起訴書誤載為
    第1874之2號）號土地及其上未完工無使用執照之5層樓公寓
    1棟（以下簡稱系爭房屋），係他人所有之物（所有權人甲
    ○○），其就上開土地及系爭房屋之1樓部分並無使用權或
    所有權，竟仍自民國89年間某日起至94年9月15日（農曆8月
    12日）止，竊佔上述房地供自己使用，設立「聖殿宮」神壇
    ，並擔任「聖殿宮」宮主。嗣甲○○發現上情，要求被告拆
    遷，被告竟置之不理，拒不搬遷，因認被告涉犯刑法第320
    條第2項之竊佔罪嫌云云。
二、按犯罪事實應依證據認定之，無證據不得認定犯罪事實，又
    不能證明被告犯罪者，應諭知無罪之判決，刑事訴訟法第
    154條第2項、第301條第1項分別定有明文。雖然認定犯罪事
    實所憑之證據，不以直接證據為限，間接證據亦包括在內，
    但是無論直接或間接證據，其為訴訟上之證明，須達於通常
    一般人均不致有所懷疑，而得確信其為真實之程度，始得據
    為有罪之認定，最高法院著有76年臺上字第4986號判例可資
    參照。又檢察官就被告犯罪事實，應負舉證責任，並指出證
    明之方法，刑事訴訟法第161條第1項定有明文。因此，檢察
    官對於起訴之犯罪事實，應負提出證據及說服之實質舉證責
    任。倘其所提出之證據，不足為被告有罪之積極證明，或其
    闡明之證明方法，無從說服法官以形成被告有罪之心證，基
    於無罪推定之原則，自應為被告無罪判決之諭知（最高法院
    92年臺上字第128號判例意旨參考）。
三、公訴人認被告涉犯刑法第320條第2項之竊佔罪嫌，無非以告
    訴人甲○○之指述、證人陳道泰、廖崇格於偵查中之證詞，
    及臺灣板橋地方法院檢察署檢察官94年9月28日勘驗筆錄及
    現場照片等證據，為其論據。訊據被告固坦承伊自89年間某
    日起至94年9月15日止擔任「聖殿宮」宮主，「聖殿宮」現
    址坐落於系爭建物1樓內部等情不諱，惟堅詞否認竊佔犯行
    ，辯稱：系爭建物之起造人為承陽建設事業股份有限公司（
    下稱承陽建設公司），實際負責人乃陳肇木，系爭建物於77
    年興建期間不幸倒塌，致無法取得使用執照而荒置。「聖殿
    宮」原設於臺北縣蘆洲市，原宮址之房屋租期屆滿後，從臺
    北縣蘆洲市搬遷至系爭建物內部之過程伊並未參與，自無竊
    佔刑責可言。嗣伊擔任宮主期間，因陳肇木之兄弟陳朝榮欲
    興建停車場，遂建議伊與當時停車在系爭建物內部之鄭明山
    等人協調使用位置，經鄭明山同意後，「聖殿宮」始從系爭
    建物內部後方搬遷至前方之現址，「聖殿宮」既經原借用人
    鄭明山之同意而遷入現址，伊主觀上自無不法意圖，客觀上
    亦非乘人不知而佔用，故均與竊佔罪之要件不符，況「聖殿
    宮」宮主一職，僅係「聖殿宮」對外有關祭典或聯繫時具名
    之用，實際上之宮務均由信眾所選舉產生之「同心會」處理
    ，伊雖擔任宮主，但對「聖殿宮」之宮務並無任何決定之權
    ，益見伊主觀上無佔有系爭土地之不法意思等語。
四、經查：
  (一)臺北縣三重市○○段1847之1、1847之2地號土地，原係胡以
  　婷所有，於93年11月3日因買賣而變更登記為甲○○所有，
    前述土地上蓋有起造人為承陽建設公司、尚未辦理保存登記
    之5層樓建物，「聖殿宮」即設於系爭建物1樓內部，而被告
    自89年間某日起至94年9月15日止擔任「聖殿宮」宮主之事
    實，為被告自承不諱，且有土地登記謄本2紙、臺北縣政府
    工務局建造執照影本1件在卷可稽（見原審卷第23頁、第24
    頁、第52頁），並經原審於95年7月19日至現場勘驗屬實，
    有勘驗筆錄1份、現場照片11張附卷可憑（見原審卷第98頁
    至第109頁），復有臺北縣三重地政事務所95年7月26日北縣
    重地測字第0950010706號函暨檢送之土地複丈成果圖1紙在
    卷可參（見原審卷第110頁、第111頁）。
  (二)「聖殿宮」原設址於臺北縣蘆洲市，於85、86年間自蘆洲市
  　遷至系爭建物內部，斯時係由前任游姓宮主負責搬遷事宜乙
  　節，業據證人即「聖殿宮」信眾游明通於原審審理時到庭證
  　稱：79年間「聖殿宮」是在蘆洲民權路，後來搬到蘆洲復興
  　路，伊聽當時為宮主的父親提過，因復興路房屋要還給人家
  　，伊父親的一位呂姓工作夥伴（即繼伊父親後擔任「聖殿宮
  　」之下任宮主）介紹搬到三重仁美街現在位置的後面，伊父
　　親就主導搬遷一事，伊父親也是「聖殿宮」的創設人之一，
　　人家都叫他老宮主，嗣於94後往生等語明確（見原審卷第
  　162至163頁）。原地主胡以婷亦曾於89年4月24日發函予斯
  　時任「聖殿宮」「同心會」之會長林秋崇，表達：「... 坐
    落三　重市○○段1847之1、之2...等7筆土地係本人所有，
    林秋崇先生自83年起佔為己用，顯屬無權佔有，臺端在基
    地上之建物經營『聖殿宮』，本人數次造訪...。」之旨
    ，有告訴代理人提出之存證信函1份在卷可稽（見94年度他
    字第1847號偵卷第36頁），足認「聖殿宮」在被告擔任宮主
    前，已於85、86年間搬遷至系爭建物內部，故被告陳稱：「
    聖殿宮」自臺北縣蘆洲市搬遷至系爭建物內部之過程伊並未
    參與等情，並非虛妄。
  (三)次查，系爭建物於76年1月26日取得建造執照後開始興建，
    77年9月間因建物倒塌壓毀鄰房，遂未興建完成而閒置，並
    供附近鄰居停車在建物內部之事實，已據告訴代理人於刑事
    告訴補充理由續狀內指訴明確（見同上偵卷第43頁），並據
    證人即停車於系爭建物內部之鄭明山於原審到庭證稱：伊車
    子都停在伊住處對面的廢棄房子（指系爭建物）裡面，那個
    房子被勒令停建，變成空屋，伊就向屋主陳肇木協調讓伊停
    車，當時不只停伊一部車，伊等整棟住戶的車子都停在空屋
    裡等語（見原審卷第143頁）。證人即系爭建物所屬轄區里
    長楊慶龍亦於原審證述：約在5年前，伊有參與過協調，當
    時有4、5個人都有使用到本案建物，鄭明山的母親與一位張
    先生因停車位置有糾紛，當時鄭明山家的車子，就已經停在
    本案建物裡面，但伊不確定是哪個位置。鄭明山的母親說他
    們是向屋主陳肇木借停車子，張先生的車子原來也停在裡面
    ，後來沒有停車，是放一些東西，鄭明山他們停車時，有移
    動張先生的東西，張先生因此不高興等語綦詳（見原審卷第
    140頁、第141頁），是系爭建物內部屋主並未使用，係供附
    近鄰居停放車輛之事實堪以認定。被告係在「聖殿宮」遷移
    至系爭建物內部後始接任宮主，對於「聖殿宮」於85年間自
    蘆洲市遷移至系爭建物內部之過程並不清楚，且當時系爭建
    物內部除「聖殿宮」外，尚有鄭明山等3、4人停車於該處，
    而系爭建物又閒置多年，則被告不知系爭建物之真正所有權
    人為誰，及「聖殿宮」遷移之初有無獲得授權等節，衡情自
    均屬可能，故被告此部分之陳述，堪信屬實。
  (四)嗣89年間，案外人即陳肇木兄弟陳朝榮在系爭建物旁之第
    1847地號土地上興建停車場，「聖殿宮」之出入口將受影響
    ，被告遂與鄭明山、陳朝榮等人協調，協調結果鄭明山原先
    停車之位置，改讓「聖殿宮」設置正殿及香爐，鄭明山則移
    到「聖殿宮」正殿旁邊之位置停車（仍在系爭建物內部）乙
    節，並據證人鄭明山、陳道泰於原審審理時證述明確（見原
    審卷第137頁、第143頁、第144頁）。證人鄭明山復證稱：
    在80年左右，剛好陳肇木帶兩個小弟來巡視本案建物，伊母
    親就問他可否把車子停在建物裡，他說可以，伊才把車輛停
    進去。嗣後伊與「聖殿宮」協調換位置時，因伊對該建物無
    所有權，沒有權利說不讓，但伊未曾向「聖殿宮」表示過伊
    對該建物無所有權，伊也不知道「聖殿宮」先前為何會設在
    伊停車位置的後面，伊以為他們也有與地主協調好等語（見
    原審卷第145頁），足見當時係因陳朝榮卻將「聖殿宮」隔
    壁土地興建停車場，有礙「聖殿宮」信眾進出，被告遂出面
    與陳朝榮及長期使用系爭建物內部之鄭明山協調變更「聖殿
    宮」位置，鄭明山既未曾告知被告其對系爭建物無所有權，
    並同意與被告變更位置，致使被告誤認其獲取鄭明山同意即
    有權將「聖殿宮」搬遷至鄭明山原停車處，尚難據此即逕認
    被告主觀上有竊佔他人不動產之犯意。
  (五)再者，據證人陳道泰於原審證稱：陳朝榮於89年間在系爭建
    物旁興建停車場，請伊看管停車場，當時「聖殿宮」已經在
    系爭建物內，「聖殿宮」的大門原來面向停車場，後來興建
    停車場時，才協調改向仁美街，陳朝榮有參與協調，並同意
    讓被告停車在現供信眾洗水果之鐵皮屋處（即同上偵查卷他
    字卷第31頁上方照片所示之鐵皮屋），也同意留通道供聖殿
    宮信眾進出（即原審卷第108頁照片所示走道），當時還有
    請「聖殿宮」的人搬走放在停車場上的東西，被告有參與協
    調，但伊並不確定那些東西是否為「聖殿宮」所有，伊也不
    知道停車場所使用之土地地主為誰，陳朝榮只說過是其父親
    的，陳朝榮現已過世等情明確（見原審卷第136頁至第138頁
    ），顯見被告不知「聖殿宮」於85年遷移之初有無獲得授權
    在先，嗣經鄭明山同意，將「聖殿宮」由系爭建物內部後方
    搬遷至前方之現址，再經陳朝榮同意，在鐵皮屋處停車及使
    用通道，顯見被告主觀上認知其已經有權使用人之同意，其
    使用系爭建物並無不法意圖至明。
  (六)矧系爭建物之起造人為承陽建設公司，其董事長固為胡以婷
    ，惟其股份明顯低於該公司監察人陳肇木，有承陽建設公司
    基本資料一紙附卷可稽（見原審卷第85頁）。證人楊慶龍、
    鄭明山於原審審理時，復分別證述：系爭建物伊聽說是陳肇
    木蓋的，伊不知道胡以婷等語、伊現在住的房子地下室被登
    記為胡以婷所有，有去向建設公司抗議，胡以婷和建設公司
    是什麼關係伊不知道等語綦詳（見原審卷第142頁、第143頁
    ），姑且不論89年間系爭建物之真正所有權人是誰，附近居
    民當時既均認陳肇木始為有權決定之人，又認建物坐落之土
    地屬陳肇木家族所有，被告亦本此認知而與鄭明山協調變動
    聖殿宮在系爭建物內部之位置，並與陳朝榮協商變更「聖殿
    宮」大門方位及預留通道等事宜，益徵被告主觀上並無為自
    己或他人不法利益之意圖可言。
  (七)證人廖崇格於偵查及原審僅證稱：被告曾任「聖殿宮」宮主
    ，伊只知道被告是94年9月15日卸任，伊在被告卸任前幾個
    月才認識被告，「聖殿宮」宮主是負責出巡時與各宮間之聯
    繫，伊不知道「聖殿宮」何時遷入系爭建物現址等情（見同
    上偵卷第65頁正、反面，原審卷第133頁、第134頁），其既
    僅知被告擔任「聖殿宮」宮主之時間，惟不知「聖殿宮」遷
    入現址位置之經過，其證詞自不足以對被告為不利之認定。
五、綜上所述，公訴人所引證據均不足以證明被告有竊佔他人不
    動產之犯意，復查無其他積極證據足認被告有公訴人所指之
    竊佔犯行，自屬不能證明被告犯罪。
六、原審審理結果，認不能證明被告犯罪，而諭知被告無罪判決
    ，經核其認事用法及證據取捨，均無違誤。檢察官上訴意旨
    以依證人陳道泰所述，陳朝榮並未允諾「聖殿宮」可使用
    系爭建物，且陳朝榮並非系爭建物之所有權人。被告當初
    既與陳朝榮及鄭明山協調土地使用問題，當知悉系爭建物土
    地之所有權人並未出面協調土地使用，或可否在土地上興建
    「聖殿宮」一事云云，指摘原判決不當。惟依證人楊慶龍（
    里長）、鄭明山（附近鄰居）、陳道泰（停車場管理員）主
    觀上皆認系爭建物坐落之土地係屬陳肇木家族所有，陳朝榮
    與陳肇木係兄弟，陳朝榮既出面與被告、鄭明山協調有關停
    車位及「聖殿宮」大門方向，被告於89年才擔任「聖殿宮」
    宮主，對陳朝榮係系爭建物坐落土地所有權人之代表當無所
    懷疑，且依證人陳道泰於原審所述，陳朝榮僅係與被告協調
    將「聖殿宮」大門由面向停車場改向仁美街方向，顯然陳朝
    榮就「聖殿宮」是否有權使用系爭建物一事未曾質疑過，既
    未質疑，當無允諾之事，參以當時尚有多位鄰居亦將車輛停
    放於系爭建物內，亦未見陳道泰陳述陳朝榮對此有何意見，
    故陳朝榮雖未提及「聖殿宮」可使用系爭建物，並不代表其
    對「聖殿宮」使用系爭建物即有反對之意。又被告當初與陳
    朝榮、鄭明山協調土地使用問題，被告主觀上認知其等均係
    系爭建物有權使用之人，其等既均同意被告將「聖殿宮」由
    建物內部後方遷至前方，被告對「聖殿宮」使用系爭建物當
    無不法之意圖，此部分已詳如前述，上訴意旨猶執前詞指摘
    ，其上訴為無理由，應予駁回。
七、至於「聖殿宮」是否無權佔用他人之不動產，宜另訴諸民事
　　法律途徑解決，附此敘明。
據上論斷，應依刑事訴訟法第368條，判決如主文。
本案經檢察官謝英民到庭執行職務。
中　　華　　民　　國　　96　　年　　4 　　月　　30　　日
　　　　　　　　　刑事第二庭審判長法　官  呂丹玉
　　　　　　　　　　　　　　　    法　官  王詠寰
　　　　　　　 　 　　　　　　　　法　官  林恆吉
以上正本證明與原本無異。
不得上訴。
                                  書記官  劉文美
中　　華　　民　　國　　96　　年　　4 　　月　　30　　日
